【裁判字號】    90,台上,3009
【裁判日期】    900517
【裁判案由】    違反毒品危害防制條例
【裁判全文】
最高法院刑事判決                                九十年度台上字第三○○九號
    上訴人  甲○○
右上訴人因違反毒品危害防制條例案件，不服台灣高等法院中華民國八十八年三月十
六日第二審判決 (八十八年度上訴字第八九號，起訴案號：台灣板橋地方法院檢察署
八十六年度偵字第一五○○三號) ，提起上訴，本院判決如左：
    主  文
原判決撤銷，發回台灣高等法院。
    理  由
本件原判決認定上訴人甲○○曾於民國七十九年間，因施用毒品，經台灣台北地方法
院判處有期徒刑四年，於八十二年六月十一日假釋出獄，刑期至八十三年八月二日屆
滿，以已執行論。又基於販賣毒品海洛因之概括犯意，自八十六年五月中旬起至同年
七月十二日止，在台北縣板橋市○○路○段一六九巷口，以每包新台幣（下同）三千
元至五千元不等之價格，先後三次將海洛因販賣予一同前來購買之林孝忠、施啟達（
以上二人另行處理）。嗣林孝忠、施啟達於八十六年七月十二日下午四時三十分許，
在台北縣中和市○○路三二五號三樓，為警查獲施用海洛因之行為，經警授意林孝忠
與上訴人聯絡，表示欲再購買海洛因，雙方約定買賣之數量、金額及地點後，經警循
線於同日晚上九時三十分許，在台北縣板橋市○○路○段一六九巷口查獲，並扣得上
訴人所有欲販賣給林孝忠之海洛因一包，淨重○‧六六公克等情。因而撤銷第一審判
決，改判論處上訴人連續販賣毒品（累犯）罪刑，固非無見。
惟查：(一)有罪之判決書，須將認定之犯罪事實詳記於事實欄，然後於理由內逐一說明
其憑以認定之證據，使事實與理由兩相一致，方為合法。原判決事實認定，上訴人先
販賣海洛因給林孝忠、施啟達「三次」既遂；嗣又販賣未遂一次，經警當場捕獲。乃
理由引用林孝忠之證言採為證據，係謂向上訴人「共買四、五次（海洛因）」（見原
判決第三面第十行）。惟於論罪時卻又謂，上訴人販賣海洛因既遂「四次」、未遂一
次（見原判決第四面第三、四行）。前後不相適合，自有理由矛盾之違誤。(二)刑法沒
收之物，雖指原物，但金錢為代替物，重在兌換價值，而不在原物，自難拘泥於沒收
原物之理論，認沒收販賣毒品所得之金錢，以當場搜獲扣押者為限；且肅清煙毒條例
第十三條，係刑法第三十八條第一項第三款、第三項但書之特別規定，採義務沒收主
義，故販賣毒品所得之金錢，如能認定確係販賣毒品所得之款項，均應宣告沒收，不
以當場搜獲扣押者為限（本院六十八年臺覆字第一一號、七十一年臺覆字第二號判例
參照）。本件上訴人販賣毒品所得之財物共計若干？原審並未調查審認，致漏未依肅
清煙毒條例第十三條規定諭知沒收，亦有判決不適用法則之違法。(三)肅清煙毒條例第
五條第一項之販賣毒品罪，以犯罪行為人有營利之意圖為要件之一，此項構成犯罪之
事實，自應於事實欄明白認定，方足以資論罪科刑。乃原判決並未於事實欄明白認定
，上訴人是否基於營利之意圖而販賣，亦有疏漏。以上情形，或為上訴意旨指摘所及
，或為本院得依職權調查之事項，應認有撤銷發回更審之原因。又本件係毒品危害防
制條例修正施行前繫屬之案件，依修正後規定處理之，併此敘明。
據上論結，應依刑事訴訟法第三百九十七條、第四百零一條，判決如主文。
中      華      民      國     九十     年      五      月     十七     日
                              最高法院刑事第十二庭
                                  審判長法官  呂  潮  澤
                                        法官  陳  世  雄
                                        法官  孫  增  同
                                        法官  林  開  任
                                        法官  蕭  權  閔
      右正本證明與原本無異
                                              書  記  官
中      華      民      國     九十     年      五      月    二十二    日


司法院資訊處製作；財團法人民間司法改革基金會備份。
